【裁判字號】    89,上更(一),412
【裁判日期】    900120
【裁判案由】    殺人未遂
【裁判全文】
臺灣高等法院高雄分院刑事判決                八十九年度上更(一)字第四一二號
    上  訴  人
    即  被  告  乙○○
    指定辯護人  本院公設辯護人孫妙岑
右上訴人因殺人未遂案件，不服臺灣屏東地方法院八十七年度訴字第八一號，中華民
國八十六年四月二十四日第一審判決（起訴案號：臺灣屏東地方法院檢察署八十六年
度偵字第九二三九號），提起上訴，判決後，經最高法院發回更審，本院判決如左：
    主  文
原判決撤銷。
乙○○殺人未遂，處有期徒刑貳年捌月。扣案西瓜刀壹把沒收。
    事  實
乙○○於民國八十六年十一月二十七日上午十時四十五分（原審誤載為十一時四十五
分）許，因不滿屏東市豐田里寮港中正國中車棚管理員甲○○將該國中之後車棚關上
，使巷道寬度僅容許一輛機車通行，致乙○○家人進出居宅不便（按廖某住居於校園
內之車棚旁與甲○○住居隔鄰），遂前往上開車棚處尋甲○○理論，詎二人一言不合
，發生互毆，甲○○即以手中原執有一木質枴杖（俗稱打狗棒）敲打乙○○，乙○○
竟基於殺人犯意，一手抵擋，一手持預先執於手中之西瓜刀一把，正面朝甲○○上半
身部位猛砍數刀，甲○○則持打狗棒抵擋，致西瓜刀刀鋒斷裂有一缺口，打狗棒留下
二刀痕，甲○○因此受有左手前臂深巨撕裂傷併橈動脈正中神經斷裂，及肱二頭肌橈
側橈腕肌屈指深及淺一、二、三、四、五指斷裂、硬腦膜下出血及頭皮撕裂傷之傷害
。甲○○受傷後逃離現場，經路人送醫急救始倖免於難。嗣於同日上午十一時許，在
上開地址為警據報查獲，並扣得乙○○所有供其犯罪所用之西瓜刀一把。案經甲○○
訴由屏東縣警察局屏東分局報請臺灣屏東地方法院檢察署檢察官偵查起訴。
    理  由
一、訊據上訴人即被告（下簡稱被告）乙○○固對於前揭時地持刀砍傷告訴人甲○○
    之事實坦供不諱，惟辯稱伊與告訴人發生衝突後，係告訴人先以打狗棒打伊，伊
    為保護自己，始臨時逃回家中取出附有護套之西瓜刀抵抗，原意在自衛，惟終在
    打狗棒與西瓜刀相互攻擊下誤傷告訴人，伊不知砍到告訴人之何部位及傷勢如何
    ，更未有追擊之行為，伊自始即無使人受重傷或殺人之故意云云。然查：
(一)、被告如何於前揭時、地持西瓜刀攻擊被害人，致被害人頭、手部受傷害之事實，
    已據被告坦認其情，復據告訴人指訴在卷。而其發生互相攻擊過程，被告於犯罪
    後警訊中即供稱：「：：我就說為什麼要把門用這樣，甲○○就說要這樣，說完
    就拿起柺杖打我，我用手去抵擋，我就拿起事先帶去的西瓜刀砍傷了甲○○：：
    」（第一次警訊筆錄）、「（你為何事先拿西瓜刀在身上？）我是做防身用的，
    因為甲○○每天都拿柺杖」（第二次警訊筆錄），嗣於檢察官偵訊中又供稱：「
    （因何？）因我住處在學校車棚內出入要經過車門，他將車門關起來使我們出入
    範圍縮小，找他理論將他砍傷。（找他理論為何攜西瓜刀？）只想嚇嚇他：：（
    據被害人稱你與他見面你就拿刀往他頭部砍去？）沒有，是他拿棍子先要打我」
    等語，對照告訴人於警初訊問時所指稱：「今因我把車棚的門關了剩下一個機車
    可通行，他就不服跟我講說為什麼把門關這樣，我就回答說我是管理員，要看顧
    車輛安全，說完他就拿一支刀子向我頭方向砍來，我就用左手去抵擋：：」等語
    ，可知於警偵訊階段，被告與告訴人就被告前往告訴人處理論時即隨身攜帶有西
    瓜刀以為預防不時之需，一俟發生口角，即然引發被告以西瓜刀攻擊被害人之情
    節，彼此所述內容並無二致，且被告與告訴人係多年鄰居舊識，深知告訴人於校
    園內有隨身攜帶打狗棒之習慣，為被告所自承，而該打狗棒質地堅硬，對人之身
    體有造成傷害之可能，被告欲找告訴人理論，事前有所預防，以防萬一，與常情
    並無何違悖；被告於本院審理中固改稱：「當時我與甲○○理論，我並沒有帶東
    西，曾某打我，他有拿棍子，我回家，他還到我家打我，我抵擋，順手拿西瓜刀
    （有套子套住刀子）抵擋，不知為何套子掉了，我看他流血，就沒有再持刀了：
    ：」（本院上訴卷二十頁反面、廿一頁），嗣被害人甲○○亦於本院前審到庭亦
    改稱「當時口角時，互毆，我拿打狗棒打被告，被告逃跑，我追他，之後有拿一
    東西抵擋，但因那東西之外殼掉落（原西瓜刀是有封住），刀子才殺到我左手前
    臂：：，被告沒有故意要殺伊，請庭上原諒被告」（本院上訴卷廿七頁）等語以
    為附和被告翻異之詞。細閱其二人上開翻異之詞，就有無「被告回家，甲○○還
    追到被告家打」一節，彼此說已然有所出入，且二人此一迄本院上訴審中方翻異
    之供、證之情節，係被告二人和解（按偵查中即和解）後，被告猶遭檢察官起訴
    後之說詞，則被害人本於息事寧人心態有所迴護，乃可預期（是其庭訊中即然為
    被告求情），且其等翻異之供證，對照被害人於原審審理之前，所為陳述均係衝
    突觸發當時，即行遭被告持刀攻擊之情節，明顯有異；而被告與被害人發生爭執
    之初，果若被告純屬徒手，因遭被害人持打狗棒敲擊後，方跑回家，惟仍被追，
    方取出西瓜刀回應抵擋，且西瓜刀抵擋之初原有刀套套住，故有前後引發兩度衝
    突，第二次方有持西瓜刀攻擊被害人情事，係屬對被告絕對有利之事實，竟於警
    偵訊中並迄於原審審理時，被告及被害人均未為任何同該情節之陳述，豈與常情
    相合？況本件扣案之西瓜刀確有因與硬質打狗棒碰擊而達缺損程度，若初與打狗
    棒互相碰擊時套有刀套，必然有可供憑認之破損刀套，然警方到達現場後，帶被
    告及當場扣案兇刀回警局處理時，該兇刀並未有刀套一節，已據證人即處理警員
    洪敏松到庭證稱：「：：當時是我將被告及刀子帶回派出所：：我們查證的情形
    是在現場扣得的兇刀當時有血跡，並沒有刀套及木棍，至於扣案的西瓜刀現況是
    否有刀套，我則不瞭解，事實上，作證之前，我有與侯朝富溝通過，他的講法因
    事隔三年之久，他對刀套印象不清楚，但是就我與派出所主管的瞭解，當時是沒
    有刀套」等語在卷，而本件確未扣獲有何有破損外觀之刀套（按扣案存法院贓物
    庫之兇刀所套刀套係屬硬皮質，外觀非有敲擊破損外痕，且被告亦否認非該刀套
    ，故該刀套應係日後處理藏放時予以加入，而與本案無關），核與被告與被害人
    警偵訊及原審理中所供、證衝突過程情節相符，是被告迄本院審理中方改稱「被
    害人先有對被告追打」、「被告回家順手持西瓜刀抵擋」、「持西瓜刀抵擋之初
    尚上有刀套，係與打狗棒碰擊中刀套自然脫落而傷及被害人」等情節，應屬嗣後
    遭原審法院判處殺人未遂重刑後，所為勾串迴護之詞，不足採信，況有關該西瓜
    刀之由來，被告初於前審法院稱「西瓜刀係附近神壇撿到的」（原審卷三十六頁
    反面），嗣於本院審理中稱「被害人追到我家，我家是修理機車的，工具很多，
    就順手拿起武器抵擋，但不知那是刀子」，先後所陳述亦有不符之情，亦足認被
    告之飾卸心態。綜上，本件被告前往與告訴人理論之初，即隨手執持有西瓜刀，
    於發生爭執之初即行持以為攻擊工具之事實，應符實情。
(二)、被告雖於本院更審中辯稱伊在警訊中被員警刑求，故警訊筆錄不實在云云，然被
    告同日接受檢察官偵訊時，並未提及刑求抗辯，反而供稱「只想嚇嚇他」、「是
    他拿棍子先要打我」等語，實已間接坦承其預藏西瓜刀之事實，嗣歷原審及本院
    前審亦均未有刑求抗辯（僅於更審前本院訊問中稱：警訊筆錄伊沒看就簽了等語
    ），亦未提出任何證據方法實其遭受刑求之說，顯屬空言攀誣，不足採信。
(三)、被告又抗辯因其不敵告訴人以打狗棒毆打，始持西瓜刀自衛，應屬正當防衛之行
    為云云。惟按刑法第二十三條之正當防衛，係對於現在不法之侵害，而出於防衛
    自己或他人權利之行為而言，是主觀上必須有防衛自己或他人權利之意思存在，
    客觀上則須其防衛之行為適足以排除不法之侵害而無過當之情形始足當之。經查
    ，被告既預藏西瓜刀，方前往車棚與告訴人理論，顯意在尋釁，兼以警告告訴人
    不得再將學校後車棚之車門關上，而發生互毆衝突過程中，被告自承：「他拿木
    棒攻擊我，我並沒有感受到生命受到威脅」（本院更審卷廿七頁）等語，足見不
    法侵害之情形並非嚴重且西瓜刀與打狗棒相較，前者足以使人受重傷乃至於奪人
    性命，後者則通常僅會造成皮肉外傷，此由嗣後二人身上所受之傷勢亦可得明證
    ，且被告縱若受打狗棒攻擊，現場客觀環境亦無不能主動防免受侵害之情，則被
    告持西瓜刀砍殺告訴人，即難謂與正當防衛之主客觀要件相合。
(四)、按刑法上殺人罪與傷害罪之區別，本視加害人有無殺意為斷，被害人所受之傷害
    部位、程度以及加害人所使用之凶器，固不能據為認定有無殺意之唯一標準，但
    加害人之下手情形如何，於審究犯意方面，仍不失為重要參考資料。經查，被告
    預藏西瓜刀前往車棚與告訴人理論，而西瓜刀刀鋒銳利，總長度達五十六公分（
    刀柄十．八公分，刀鋒四十四．八公分，已據本院當庭勘驗記明筆錄），如砍中
    人之身體，往往足以造成具有深、長度之身體之重創，乃至於奪人性命之危險，
    此為一般人所得預見之事實，又告訴人於案發當時年約六十歲，反應、行動及注
    意之能力均遠不及時值青年之被告，此亦為被告行為前所明知，乃竟以此一危險
    凶器猛砍告訴人，其力道已足使質地堅硬之打狗棒留下刀痕，而本身刀鋒竟因此
    而有缺痕，更何況人類血肉之軀？再觀諸告訴人所受傷勢，除左手前臂刀傷深可
    見骨、橈動脈正中神經斷裂外，並造成硬腦膜下出血及頭皮撕裂傷，有人愛醫院
    診斷證明書及照片八幀附卷可稽，而二人搏鬥之際，因情緒緊張、亢奮且攸關自
    身性命安危，難免無法精準控制力道，此為眾所周知而不待舉證之事實（事實上
    被害人於本院調查中亦陳稱：當時我們兩人都互相亂打，被告並未特別朝向某一
    部位攻擊」，詳本院更審卷廿五頁），被告持此銳利凶器，朝告訴人頭部、手等
    上身部位強力猛砍，如謂毫無致人於死之認知，孰能置信？既有此一認知而仍下
    手行兇，即足認定其有致人於死之殺人故意甚明，其所辯因自我防衛而一時誤傷
    告訴人云云，顯無足採。
(五)、綜上所述，被告有殺人之故意甚明，其所辯上情，無非避就之詞，不足採信，本
    件事證已明，被告犯行堪以認定。
二、核被告所為，係犯刑法第二百七十一條第二項、第一項之殺人未遂罪。本件被告
    犯行僅止未遂，爰依刑法第廿六條前段減輕其刑。本件被告與被害人原係舊識，
    被告之所以僅因車棚通道遭被害人關上，使巷道寬度僅容許一輛機車通行，致乙
    ○○家人進出居宅不便之細故即衝動行兇，實起於被害人先前即已因車棚圍牆之
    事與被告父生前發生爭執，導致被告父動手拆圍牆，甚而引發狹心病去世，被告
    因而對被害人心存氣憤，認係因於被害人之關係（導致其父過世）等情，已據被
    害人甲○○於原審中證述在卷（原審卷十頁），是本件爭執實事出有因，本件事
    發後，被告發現被害人身受重創後，猛然間亦知所節制未進一步追殺，其所造成
    被害人之傷勢亦未致命，案發後立即與被害人達成民事和解並獲被害人諒解，衡
    其情節尚非嚴重，惟所犯係十年以上有期徒刑之重罪，自有法重情輕情堪憫恕之
    情事，爰依刑法第五十九條減輕其刑。被告犯罪事證既明，原審法院對其論罪科
    刑固非無見。惟查，本件犯罪時間，依警方報告單即載明八十六年十一月廿七日
    上午十時四十五分，相關被告與被害人之筆錄陳述亦均同為該時點，被害人驗傷
    單所載被害人急診時點亦是「十時五十四分」，公訴人起訴書記載「十一時四十
    五分」尚屬無據，原審法院未予糾正一併審認，即屬有誤；又本件被告犯罪情節
    有可憫恕之處，原審法院未併予審究，同有未合。被告上訴意旨否認殺人，指摘
    原判決不當，固無理由，但原判決既有上開可議之處，自應由本院撤銷原判決，
    另為適法之判決。審酌被告並無不良前科素行，本件犯意與自認父親死亡與被害
    人相關，因而易於細故引起衝動，殺人過程中手段尚非殘暴，事後亦未進一步追
    殺，所生被害人受傷程度非致難以回復之嚴重程度，犯後已與被害人達成民事和
    解，犯後態度尚可及其他一切情狀，爰量處如主文第二項所示之刑。扣案之西瓜
    刀一把係被告所有且係供犯罪所用，併予宣告沒收。
據上論斷，應依刑事訴訟法第三百六十九條第一項前段、第二百六十四條、第二百九
十九條第一項前段、第二百七十一條第一項、第二項、第廿六條前段、第五十九條、
第三十八條第一項第二款，判決如主文。
本案經檢察官朱文彬到庭執行職務。
中    華    民    國         九十       年      一      月     二十     日
                              臺灣高等法院高雄分院刑事第八庭
                                  審判長法官  郭雅美
                                        法官  莊飛宗
                                        法官  洪兆隆
右正本證明與原本無異。
如不服本判決，應於判決送達後十日內向本院提出上訴狀，其未述理由者並應於提
出上訴狀後十日內向本院補提理由書（應附繕本)。
                                      書記官  葉淑華
中    華    民    國         九十       年      一      月    二十九    日
附錄：本判決論罪科刑法條全文
刑法第二百七十一條第一項、第二項
殺人者，處死刑、無期徒刑或十年以上有期徒刑。
前項之未遂犯罰之。
                                                                      Ｈ


司法院資訊處製作；財團法人民間司法改革基金會備份。
